臺灣嘉義地方法院刑事判決　　　　　　 95年度簡上字第186號
上　訴　人　臺灣嘉義地方法院檢察署檢察官
上　訴　人
即　　被告　祁岱山
上列上訴人等因被告違反家庭暴力防治法案件，不服本院九十五
年度嘉簡字第四三二號中華民國九十五年七月三十一日第一審簡
易判決（聲請簡易處刑書案號：九十五年度偵字第一八一一號）
，提起上訴，本院管轄之第二審合議庭判決如下：
    主  文
上訴駁回。
    事  實
一、祁岱山係乙○○同母異父之弟弟，二人間具有家庭暴力防治
    法第三條第四款所定之家庭成員關係。乙○○因臺灣嘉義地
    方法院九十四年度易字第三七八號毀損等案件，於民國九十
    四年十一月十八日上午十一時許，以告訴人身份，前往臺灣
    嘉義地方法院刑事第五法庭進行準備程序，祁岱山亦陪同其
    妹婿即該案件之被告朱鎮陽至上址應訊，迨該程序結束後，
    祁岱山與乙○○依序走出法庭，祁岱山行至法庭門口時，突
    基於普通傷害之犯意，轉身以腳踢乙○○之下體，致乙○○
    受有陰莖包皮裂傷０點五公分及尿道口擦傷、會陰部及下腹
    部挫傷等傷害。嗣經乙○○檢具驗傷單向臺灣嘉義地方法院
    檢察署檢察官提出告訴而查獲。
二、案經乙○○訴請臺灣嘉義地方法院檢察署檢察官偵查後聲請
    以簡易判決處刑。
    理  由
一、按被告以外之人於審判外之陳述，經當事人於審判程序同意
    作為證據，法院審酌該言詞陳述或書面陳述作成時之情況，
    認為適當者，亦得為證據。當事人、代理人或辯護人於法院
    調查證據時，知有第一百五十九條第一項不得為證據之情形
    ，而未於言詞辯論終結前聲明異議，視為有前項之同意，刑
    事訴訟法第一百五十九條之五定有明文。查本件認定事實所
    引用之證據方法（包括證人之證述及文書等證據），業經本
    院於審理時告以要旨並提示予被告祁岱山表示無意見，揆諸
    前揭說明，可認為同意作為證據；而本院審酌該陳述作成時
    之情況，認為適當，自具有證據能力，而得採為證據，合先
    敘明。
二、訊據被告祁岱山就其與告訴人乙○○為同母異父之兄弟，具
    有家庭暴力防治法第三條第四款所定之家庭成員關係，且於
    九十四年十一月十八日上午十一時許有在本院第五法庭旁聽
    告訴人乙○○與其妹婿朱鎮陽間之本院九十四年度易字第三
    七八號庭訊乙情固坦承不諱，惟矢口否認有何傷害犯行，辯
    稱：當天開完庭要離開時，伊有看到告訴人乙○○在用手抓
    他自己的下體，伊並無用腳踢乙○○下體云云，經查：
（一）告訴人乙○○於九十四年十一月十八日上午十一時許，在
      本院第五法庭庭訊結束後，於將離開法庭之際，突遭外力
      因而受有陰莖包皮裂傷０點五公分及尿道口擦傷、會陰部
      及下腹部挫傷等傷害，業據證人乙○○於偵查中、原審及
      本院審理中證述綦詳，復有財團法人天主教聖馬爾定醫院
      （下稱聖馬爾定醫院）診斷證明書一紙在卷足憑，且該案
      件承審法官當庭即請本院法警即證人丙○○初步檢視告訴
      人乙○○傷勢呈現下體流血現象後，旋即至本院候審室拍
      照存證等情，亦經證人丙○○於原審及本院審理中證述明
      確，並有本院九十四年度易字第三七八號案件九十四年十
      一月十八日準備程序筆錄、照片三幀在卷可稽，是告訴人
      乙○○於上揭時地，因遭受外力致受有陰莖包皮裂傷０點
      五公分及尿道口擦傷、會陰部及下腹部挫傷等傷害，至為
      灼明。
（二）又告訴人乙○○於九十四年十一月十八日上午十一時許，
      在本院第五法庭庭訊完畢後，將離開法庭之際，在法庭後
      方遭被告突然轉身回頭以腳踢其下體一節，業據證人乙○○於偵查中、原審審理中證述明確，並於本院審理證稱：
      當時開完庭走出去的順序是甲○○、祁秀莉、朱鎮陽、被
      告、我，被告走在我前面，等我走到法庭後方法警桌附近
      時，被告突然回頭用腳踢我下體，我下體很痛就蹲下去，
      被告踢我時，甲○○、祁秀莉、朱鎮陽都已經走出去了等
      語，則上揭證人乙○○於偵、審前後證述均大致相符，並
      無明顯瑕疵可指，亦與前揭診斷證明書所載之傷勢相符，
      應堪憑採。且證人丙○○於本院審理證稱：當天是我在法
      庭上維持秩序，他們步出法庭順序我沒有注意，但乙○○
      是最後一個出去，他走到門口那裡，快到門口突然唉叫，
      就蹲下來用手摀住他的下體，說有人踢他下體，法官就叫
      我把乙○○帶到候審室拍照，乙○○有跟法官說是被告踢
      他等語，另證人甲○○亦證稱：當天開完庭我第一個出去
      ，我在外面聽到有人喊叫，聲音很大聲，我就進來看到乙○○蹲在法庭後面法警桌附近，他用手抱著下體等語，而
      證人丙○○與被告並無嫌隙，本於其職責在法庭維持秩序
      ，證人甲○○之證言亦無刻意偏袒何方之情，雖證人丙○○、甲○○、乙○○就案發時證人丙○○所在詳細位置、
      案發地點係在門邊或法警桌附近，稍有出入，惟本院第五
      法庭出口本即離法警桌未遠，且因每人所在位置不同，觀
      察角度與觀察切入時間點仍有差異，復因人之記憶能力有
      限，上揭證人雖就細節事項證述略有差異，惟就告訴人乙○○於上揭時地突然大聲唉叫、摀著受傷下體等情均相符
      ，上揭證人憑信性尚無可疑，應屬可採。故依上開證人丙○○、甲○○所述，告訴人乙○○於前揭時地，確實因下
      體突遭外力痛聲大叫，並且因疼痛而手摀著下體，而非自
      行以手抓、捏，且依證人丙○○證述乙○○於當下疼痛難
      忍之際，即向法官表示係被告踢其下體，參以被告自承當
      天確實走在告訴人乙○○之前，甲○○、祁秀莉、朱鎮陽
      等人又係走在被告之前，當時他人在門旁邊等情，是證人
      乙○○證述被告突然轉身踢其下體一節，亦與現場人員相
      對位置相符，顯非憑空杜撰，足認被告於前揭時地行走在
      告訴人乙○○前方，突然轉身以腳踢告訴人乙○○下體致
      傷，堪以認定。
（三）至證人朱鎮陽、祁秀莉雖於原審均證稱：看到告訴人乙○○一直往後退，他掐著自己的下體，很用力一直掐云云，
      惟告訴人乙○○前已證稱本件案發時，證人祁秀莉、朱鎮
      陽均已走出法庭等語，再證人丙○○亦證稱：聽到乙○○
      唉叫走過去時，被告及其他人已走出法庭等語，是證人祁
      秀莉、朱鎮陽於案發時是否有親見告訴人乙○○「以手捏
      自己下體」一節，已屬可疑。此外，被告與告訴人乙○○
      、證人祁秀莉、甲○○於上揭時地會至本院第五法庭，即
      因告訴人乙○○對證人朱鎮陽提起毀損、恐嚇之告訴，有
      前揭本院九十四年度易字第三七八號準備程序筆錄及判決
      各一份在卷可參，另依證人丙○○於原審證稱當日開庭氣
      氛不佳等語，顯見證人朱鎮陽與告訴人乙○○因刑事案件
      已有嫌隙，而證人祁秀莉復為證人朱鎮陽之配偶，對告訴
      人乙○○難無不滿，渠等證詞之真誠性、憑信性已有可疑
      。且男性生殖器官實為人體極為脆弱部分，若欲誣陷他人
      傷害，自傷身體其他部位即可達到同一目的，且疼痛度與
      可能造成之後果均較輕微，實難想像一般人會以自傷生殖
      器之方式達到誣陷他人傷害之目的，且斯時告訴人乙○○
      與證人朱鎮陽正訴訟中，若欲誣陷他人，又為何刻意誣陷
      被告而非證人朱鎮陽？再告訴人乙○○業於九十五年一月
      二十五日結婚，有被告提出之告訴人戶口謄本一份在卷可
      稽，亦徵告訴人乙○○既仍有娶妻之意願，又豈會自傷生
      殖器影響夫妻生活？是被告抗辯告訴人乙○○下體傷害是
      自行造成，顯不可採。至被告聲請傳喚證人朱鎮陽、祁秀
      莉一節，依前所述，證人朱鎮陽、祁秀莉於案發時是否「
      親見」告訴人為自傷行為已有可疑，且前經原審傳喚後，
      所述復有上開顯不合理之情，本院認本件事證已明確，無
      庸再為調查之必要，附此敘明。
（四）綜上所述，本件事證明確，被告辯詞並不足採，其犯行至
      堪認定，應依法論科。
三、按行為後法律有變更者，適用行為時之法律。但行為後之法
    律有利於行為人者，適用最有利於行為人之法律，此為刑法
    第二條第一項所揭示法律變更從舊從輕原則。查：
（一）被告行為後，刑法於九十四年一月七日修正，同年二月二
      日公布，自九十五年七月一日施行。其中刑法第十條第四
      項重傷之定義規定已有修正，修正前刑法第十條第四項第
      一款至第五款原係有關生理機能重傷之規定；第六款則為
      關於機能以外身體與健康重傷規定，其第一款至第五款均
      以「毀敗」為要件，故關於生殖等機能，須完全喪失機能
      ，始符合各該款要件，如僅減損甚或嚴重減損效能並未完
      全喪失機能者，縱有不治或難治情形，亦不能適用同條項
      第六款規定，仍屬普通傷害之範圍（最高法院二十五年上
      字第四六八０號、三十年上字第四四五號、四十年臺上字
      第七十三號判例參照）。修正後刑法第十條第四項第一款
      至第五款增列「嚴重減損」字詞，而將原屬普通傷害之「
      嚴重減損機能」劃歸改列成屬重傷害之範疇，因重傷害之
      法定刑度較重於普通傷害，比較新舊法之結果，修正前之
      規定顯有利於修正後之規定，依刑法第二條第一項前段之
      規定，應適用修正前之規定。至第十條第四項第六款則未
      修正，該款自無新舊法比較問題。查告訴人乙○○受有陰
      莖包皮裂傷０點五公分及尿道口擦傷、會陰部及下腹部挫
      傷等傷害，有前述聖馬爾定醫院診斷證明書在卷可稽，告
      訴人雖表示因前揭傷害致其有勃起功能障礙，被告之行為
      已毀敗、嚴重減損其生殖機能，已屬重傷害云云。惟查財
      團法人天主教聖馬爾定醫院就告訴人乙○○之病情函覆：
      「侯員（即告訴人）於九十四年十一月十八日中午十二時
      二十一分至本院急診處就醫，主述遭人用腳踢到會陰部，
      導致陰莖疼痛及流血。理學檢查發現其生命跡象穩定、神
      智清醒，下腹部及會陰部有壓傷，在包皮繫帶處有零點五
      公分撕裂傷，龜頭部有擦傷，給予上藥及冰敷治療，領用
      止痛藥劑抗生素藥膏後離院。依其當時傷勢評估，不致有
      喪失生殖機能的程度」等語，有聖馬爾定九十五年五月二
      十五日（95）惠醫字第0641號函文在卷可稽，是告訴人乙○○前揭傷勢，經原診療醫院按其當時病況評估，應未達
      生殖機能毀敗之程度；再經國立成功大學醫學院附設醫院
      鑑定結果顯示「乙○○君、、於九十五年十一月二十三日
      於本院泌尿科門診接受理學檢查，結果顯示陰莖及陰囊外
      觀正常，於同年十一月二十八日接受陰莖都卜勒超音波及
      陰莖海綿體注射檢查，結果顯示患者有勃起功能障礙；於
      同年十二月十九日接受陰囊超音波檢查，結果顯示兩側睪
      丸大小及外型均正常；至於生殖能力檢查因侯君主訴無法
      射精，故無法以精液分析，目前臨床上並無檢查方式可供
      診斷，若要檢查患者睪丸造精功能，患者必須接受睪丸切
      片手術。」、「（一）本院所做之檢查僅能證明目前該君
      之勃起狀態無法證明其因果關係，是故無法判定該君之勃
      起功能障礙是否為所附診斷證明書所言導致。（二）睪丸
      切片手術所顯示之結果亦只能提供睪丸目前之造精功能狀
      態，若該結果顯示造精功能障礙，亦無法證明其因果關係
      。」，有國立成功大學醫學院附設醫院九十六年一月四日
      成附醫泌字第0960000175號、九十六年二月一日成附醫泌
      字第0960001061號函在卷可參，是告訴人乙○○雖經鑑定
      目前有陰莖勃起功能障礙（是否已達重大不治或難治之程
      度，尚不明確），然因鑑定時間距離案發時間已逾一年，
      且造成陰莖勃起功能障礙原因多樣，究竟是否係因被告傷
      害行為導致告訴人勃起功能障礙，實無足夠證據可資佐證
      。再告訴人乙○○就生殖機能是否有毀敗，依前述成功大
      學醫學院附設醫院之函文，僅能以睪丸切片手術作為鑑定
      方式，然告訴人不欲進行睪丸切片手術鑑定，有告訴人乙○○九十六年二月十五日提出之陳報狀可佐，是本院已窮
      盡調查之方式，尚不足認定告訴人生殖機能已達毀敗情形
      ，且縱使進行睪丸切片手術認生殖機能已毀敗，亦因鑑定
      時間距離案發過久，難以判斷該生殖機能毀敗之原因為何
      ，故告訴人所受之傷勢尚未達於毀敗生殖機能之重傷程度
      ，亦無其他事證足認已屬其他身體或健康，有重大不治或
      難治之傷害，自不得謂為重傷，而僅屬普通傷害甚明。是
      核被告所為，係犯刑法第二百七十七條第一項之普通傷害
      罪。
（二）被告行為後，九十五年六月十四日修正公布，同年七月一
      日施行之刑法施行法第一條之一增訂「中華民國九十四年
      一月七日刑法修正施行後，刑法分則編所定罰金之貨幣單
      位為新臺幣。九十四年一月七日刑法修正時，刑法分則編
      未修正之條文定有罰金者，自九十四年一月七日刑法修正
      施行後，就其所定數額提高為三十倍。但七十二年六月二
      十六日至九十四年一月七日新增或修正之條文，就其所定
      數額提高為三倍」等內容。而被告所犯之刑法第二百七十
      七條第一項自七十二年六月二十六日（即罰金罰鍰提高標
      準條例修正公布日）迄今未修正，其罰金之法定刑為「一
      千元以下罰金」（貨幣單位為「銀元」），再依罰金罰鍰
      提高標準條例第一條前段規定罰金刑提高十倍為「銀元一
      萬元以下罰金」，依現行法規所定貨幣單位折算新臺幣條
      例規定折算為「新臺幣三萬元以下罰金」；又於刑法施行
      法第一條之一施行日（即九十五年七月一日）後，刑法所
      定罰金之貨幣單位改為「新臺幣」，就其所定數額提高三
      十倍，亦為「新臺幣三萬元」，是刑法施行法第一條之一
      施行後，罰金刑貨幣單位雖有「新臺幣」之更異，惟適用
      結果之罰金額度則無二致，就罰金法定刑提高之「刑罰權
      規範內容」並未變更，尚無刑法第二條第一項新舊法比較
      適用之問題，自應適用現行有效之法律。
（三）刑法第三十三條第五款亦於被告行為後修正施行，修正前
      刑法第三十三條第五款規定「罰金：一元以上」，而修正
      後該款則規定「罰金：新臺幣一千元以上，以百元計算之
      」，致刑法法定本刑中列有罰金刑者，其罰金刑部分刑度
      有加重之情形，應依新刑法第二條第一項前段之規定，適
      用行為時法（最高法院九十五年第八次刑事庭決議參照）
      。
（四）再被告行為時之刑法第四十一條第一項前段規定：「犯最
      重本刑為五年以下有期徒刑以下之刑之罪，而受六個月以
      下有期徒刑或拘役之宣告，因身體、教育、職業、家庭之
      關係或其他正當事由，執行顯有困難者，得以一元以上三
      元以下折算一日，易科罰金。」，依行為時之易科罰金折
      算標準即修正前罰金罰鍰提高標準條例第二條前段（現已
      刪除）規定，就其原定數額提高為一百倍折算一日，則本
      件被告行為時之易科罰金折算標準，應以銀元一百元以上
      三百元以下折算一日，再經折算為新臺幣後，為新臺幣三
      百元以上九百元以下折算為一日。惟依前述，被告犯罪後
      刑法業已修正並施行，修正後刑法第四十一條第一項前段
      規定：「犯最重本刑為五年以下有期徒刑以下之刑之罪，
      而受六個月以下有期徒刑或拘役之宣告者，得以新臺幣一
      千元、二千元或三千元折算一日，易科罰金。」，是易科
      罰金之折算標準至少為新臺幣一千元折算一日。比較行為
      時及修正後之易科罰金折算標準，行為時之折算標準顯較
      修正後為低，較有利於被告，就被告上揭犯行，應依刑法
      第二條第一項前段，適用修正前刑法第四十一條第一項前
      段及修正前罰金罰鍰提高標準條例第二條規定，定其折算
      標準。
（五）經綜合罪刑比較結果，以適用舊法最有利於被告，基於一
      體適用法律之法則（最高法院九十五年第八次刑事庭會議
      決議、九十年台非字第八三號判決意旨參照），自應適用
      舊法即修正前刑法第三十三條第五款，及依修正前刑法第
      四十一條第一項前段、廢止前罰金罰鍰提高標準條例第二
      條之規定，諭知以銀元三百元折算一日為易科罰金之折算
      標準。
四、再按家庭暴力者，謂家庭成員間實施身體或精神上不法侵害
    之行為，又家庭暴力罪者，謂家庭成員間故意實施家庭暴力
    行為而成立其他法律所規定之犯罪，家庭暴力防治法第二條
    第一項及同條第二項分別定有明文。查被告係告訴人乙○○
    同母異父之兄弟，而具有家庭暴力防治法第三條第四款所定
    之家庭成員關係，是核被告上開所為，係犯刑法第二百七十
    七條第一項之普通傷害罪，且屬家庭暴力防治法第二條第二
    項所定之家庭暴力罪。原審以被告犯行罪證明確，依刑事訴
    訟法第四百四十九條第一項前段、第四百五十四條第二項，
    刑法第二條第一項前段、第二百七十七條第一項、修正前刑
    法第四十一條第一項前段，刑法施行法第一條之一第一項、
    第二項前段，罰金罰鍰提高標準條例第二條（修正前），逕
    以簡易判決判處被告有期徒刑四月，並諭知易科罰金之折算
    標準，經核其認事用法均無違誤，被告上訴意旨，仍執陳詞
    ，否認犯罪，並指摘原判決不當，為無理由。另上訴人即檢
    察官循告訴人聲請上訴意旨以其已達重傷害，原審未予調查
    ，顯違背證據法則，請求撤銷改判云云。惟依前述，原審既
    已調查告訴人乙○○傷勢並未達重傷害程度，復經本院窮盡
    調查方式，難認告訴人已達毀敗生殖機能之重傷程度，亦無
    其他事證足認因本件被告犯行，致告訴人之傷勢已屬其他身
    體或健康有重大不治或難治之傷害，自不得謂為重傷，僅屬
    普通傷害甚明，上訴人上訴意旨指摘原審未以重傷害論處，
    自無理由，從而，被告及檢察官之上訴均無理由，均應予駁
    回。
據上論斷，應依刑事訴訟法第四百五十五條之一第一項、第三項
、第三百六十八條，判決如主文。
本案經檢察官蔡彥守到庭執行職務。
中　　華　　民　　國　　96　　年　　4 　　月　　11　　日
                  刑事第一庭  審判長法  官  許進國
                                    法  官  曾宏揚
                                    法  官　黃琴媛
以上正本證明與原本無異。
不得上訴。
中　　華　　民　　國　　96　　年　　4 　　月　　11　　日
                                　　書記官　李彩娥
附錄本件論罪科刑法條：
中華民國刑法第277條第1項
（普通傷害罪）
傷害人之身體或健康者，處三年以下有期徒刑、拘役或一千元以
下罰金。
